【裁判字號】    99,訴,610
【裁判日期】    990330
【裁判案由】    違反戶籍法等
【裁判全文】
臺灣臺中地方法院刑事判決               99年度訴字第610號
公  訴  人  臺灣臺中地方法院檢察署檢察官
被      告  乙○○
上列被告因偽造文書等案件，經檢察官提起公訴（99年度偵字第
1346號），被告於準備程序中就被訴事實為有罪之陳述，經告知
簡式審判程序之旨，受命法官於聽取當事人之意見後，本院合議
庭裁定由受命法官獨任進行簡式審判程序，判決如下：
    主  文
乙○○共同偽造公印文，累犯，處有期徒刑柒月。扣案偽造之「
丙○○」國民身分證(含偽造之「內政部印」公印文壹枚)及全民
健康保險卡各壹張，均沒收。
    事  實
一、乙○○前因詐欺案件，經臺灣苗栗地方法院於96年12月24日
    以96年度易字第1133號判決判處有期徒刑 4月確定，並於97
    年7月8日因縮刑期滿執行完畢。詎猶不知悔改，竟與真實姓
    名年籍不詳綽號「小劉」之成年男子，共同基於偽造公印文
    、行使意圖供冒用身分使用而偽造之國民身分證、偽造之全
    民健康保險卡特種文書之犯意聯絡，先於97年10月12日（起
    訴書誤為97年11月間某日），在臺中市○○區○○路附近，
    由乙○○將存有個人照片檔案之光碟片交予「小劉」。供「
    小劉」於不詳地點，將乙○○相片套印於姓名、年籍資料為
    「丙○○」之國民身分證及全民健康保險卡，而偽造含「內
    政部印」公印文之「丙○○」國民身分證及全民健康保險卡
    等特種文書各1張，嗣「小劉」於同年 11月間某日，在前開
    臺中市○○區○○路附近，交付前開偽造之「丙○○」國民
    身分證及全民健康保險卡各 1張予乙○○。嗣乙○○受友人
    張偉民委託代為辦理印鑑證明，而於99年1月5日16時10分許
    ，前往臺中市○○區○○路 3段10號之臺中市北屯區戶政事
    務所辦理張偉民印鑑證明時，持上開偽造之「丙○○」國民
    身分證及全民健康保險卡，偽稱自己為「丙○○」本人而冒
    用其名義作為受委託人之資料而行使，足以生損害於丙○○
    及戶政機關對於國民身分證管理、中央健康保險局對於全民
    健康保險卡管理之正確性，惟為上開戶政事務所人員察覺乙
    ○○持用之國民身分證有異，乃報警處理，經警到場處理，
    當場扣得上開偽造之「丙○○」國民身分證及全民健康保險
    卡各1張，始查悉上情。
二、案經臺中市警察局第五分局報告臺灣臺中地方法院檢察署檢
    察官偵查起訴。
    理  由
一、上開犯罪事實，業據被告乙○○於本院準備程序、審理時坦
    認不諱，核與證人即被害人丙○○於偵查中證述情節相符，
    並有桃園縣桃園市戶政事務所99年1月20日桃市戶字第09900
    0062 1號函暨函附之換領國民身分證申請書1份、行政院衛
    生署中央健康保險局99年1月21日健保中字第0994002178 號
    函1份附卷可稽，復有偽造之「丙○○」國民身分證暨全民
    健康保險卡各1張扣案足憑，被告之自白與事實相符，本案
    事證已臻明確，被告犯行堪以認定。
二、論罪科刑部分：
(一)按國民身分證及全民健康保險卡均屬刑法第 212條規定之特
    種文書。而刑法所謂公印，係指公署或公務員職務上所使用
    之印信而言；又所謂公印或公印文，係專指表示公署或公務
    員資格之印信而言，即俗稱大印與小官章及其印文（最高法
    院22年上字第1904號及69年台上字第693號判例要旨供參）
    ，故國民身分證上「內政部印」之印文，自屬同法第218條
    第1項之公印文。又戶籍法第75條於97年5月28日修正公布，
    針對國民身分證之偽造、變造犯行予以明文規定，相較於刑
    法第212條係針對所有一般特種文書之偽造、變造行為之處
    罰規定，應屬於特別規定而優先適用；惟刑法第218條第1項
    之偽造公印文罪，並未修正，且與戶籍法第75條第1項之構
    成要件不同，自難謂戶籍法第75條第1項亦係刑法第218條第
    1項之特別法。再則偽造、變造國民身分證，並不當然需要
    偽造國民身分證上之公印文，是偽造、變造國民身分證，自
    不能當然包括偽造公印文在內。而偽造公印或公印文，刑法
    第218條第1項既有獨立處罰規定，且較戶籍法第75條第1項
    規定之處罰為重，則於偽造國民身分證同時偽造公印或公印
    文者，即難僅論以戶籍法第75條第2項、第1項之罪，而置刑
    法第218條第1項處刑較重之罪於不問，故偽造國民身分證，
    如有偽造公印文之行為，仍應構成刑法第218條第1項之偽造
    公印文之罪（司法院大法官釋字第82號解釋及最高法院97年
    度台非字第328號、97年度台上字第5114號判決意旨參照）
    。是關於被告乙○○共同意圖供冒用身分使用而偽造「丙○
    ○」國民身分證並持以行使之犯行，係違反戶籍法第75條第
    2項、第1項之行使偽造國民身分證罪；其於前開偽造之「丙
    ○○」國民身分證上偽造「內政部印」公印文，係犯刑法第
    218條第1項之偽造公印文罪。被告就偽造「丙○○」全民健
    康保險卡並持以行使之犯行，係犯刑法第216條、第212條之
    行使偽造特種文書罪。被告偽造「丙○○」國民身分證、全
    民健康保險卡之低度行為，應分別為行使偽造國民身分證、
    行使偽造全民健康保險卡特種文書等高度行為所吸收，均不
    另論處。又被告雖共犯偽造上述國民身分證上「內政部印」
    之公印文，惟以目前電腦繪圖技術之發達，以電腦套印該等
    印文之成果遠較另行刻印捺蓋之效果為逼真，本件亦無積極
    證據足資證明係以偽造之公印文蓋用，依罪疑唯有利於被告
    認定之原則，本案自無另成立偽造「內政部印」之公印印章
    之問題，附此敘明。
(二)被告乙○○與綽號「小劉」之不詳姓名男子，就上揭行使偽
    造國民身分證罪、偽造公印文罪、行使偽造特種文書罪，俱
    有犯意之聯絡及行為之分擔，為共同正犯。
(三)被告係為圖躲避司法機關追緝之單一犯罪目的，始為一連串
    之偽造公印文、行使偽造國民身分證、行使偽造特種文書等
    犯行，依一般社會通念，應評價為一罪方符合刑罰公平原則
    ，如予數罪併罰，恐有重複評價、過度處罰之虞，故被告所
    犯上開各罪，應認係一行為觸犯數罪名之想像競合犯，應依
    刑法第55條前段之規定，從一重論以偽造公印文罪。
(四)被告有如事實欄所示之有期徒刑執行完畢情形，有卷附臺灣
    高等法院被告前案紀錄表可按，其於5年以內故意再犯本案
    有期徒刑以上之罪，為累犯，應依刑法第47條第1項規定加
    重其刑。
(五)爰審酌被告前有詐欺、偽造文書等前科，素行不佳（見卷附
    臺灣高等法院被告前案紀錄表），本件再度持用偽造之國民
    身分證、全民健康保險卡行使，所偽造之國民身分證及全民
    健康保險卡乃一般日常生活辨識身分之重要證件，所為已危
    害戶政機關對戶籍管理、中央健康保險局對保險事項管理之
    正確性，並損及被害人丙○○之權益，惡性非輕；然衡酌被
    告於犯罪後坦承全部犯行，及本案仍在被告受託前往臺中市
    ○○區○○路3段10號之臺中市北屯區戶政事務所辦理張偉
    民印鑑證明時即遭戶政機關人員發現查獲，暨其犯罪參與分
    工情節、生活狀況、智識程度等一切情狀，量處如主文所示
    之刑，以示懲儆。
(六)扣案偽造「丙○○」名義之國民身分證及全民健康保險卡各
    1張，均係被告與「小劉」共同偽造而所有，且係供犯本案
    犯罪所用之物，均依刑法第38條第1項第2款規定宣告沒收。
    末按偽造之丙○○名義國民身分證上偽造之「內政部印」公
    印文各1枚，雖係屬偽造之印文，然各該偽造之公印文所存
    在之偽造國民身分證本身，既均經宣告沒收，自無庸再依刑
    法第219條之規定為重複沒收之諭知，附此敘明。
據上論斷，應依刑事訴訟法第273條之1第1項、第299條第1項前
段，戶籍法第75條第2項、第1項，刑法第11條前段、第28條、第
216條、第212條、第218條第1項、第55條、第38條第1項第2款，
刑法施行法第1條之1第1項、第2項前段，判決如主文。
本案經檢察官甲○○到庭執行職務。
中    華    民    國    99    年     3    月    30    日
                  刑事第七庭  法  官  林美玲
以上正本證明與原本無異。
如不服本判決應於收受送達後10日內向本院提出上訴書狀，並應
敘述具體理由；其未敘述上訴理由者，應於上訴期間屆滿後20日
內向本院補提理由書（均須按他造當事人之人數附繕本）「切勿
逕送上級法院」。
                              書記官  黃珮華
中    華    民    國    99    年     3    月    30    日
附錄論罪科刑法條：
戶籍法第75條
意圖供冒用身分使用，而偽造、變造國民身分證，足以生損害於
公眾或他人者，處5年以下有期徒刑、拘役或科或併科新臺幣50
萬元以下罰金。
行使前項偽造、變造之國民身分證者，亦同。
將國民身分證交付他人，以供冒名使用，或冒用身分而使用他人
交付或遺失之國民身分證，足以生損害於公眾或他人者，處3年
以下有期徒刑、拘役或科或併科新臺幣30萬元以下罰金。
中華民國刑法第212條
偽造、變造護照、旅券、免許證、特許證及關於品行、能力服務
或其他相類之證書、介紹書，足以生損害於公眾或他人者，處
1 年以下有期徒刑、拘役或 3 百元以下罰金。
中華民國刑法第216條
行使第 210 條至第 215 條之文書者，依偽造、變造文書或登載
不實事項或使登載不實事項之規定處斷。
中華民國刑法第218條
偽造公印或公印文者，處 5 年以下有期徒刑。
盜用公印或公印文足以生損害於公眾或他人者，亦同。

司法院資訊處製作；財團法人民間司法改革基金會備份。
